---
title: "<span style='color:#305f72'><center><br>Epífitas al servicio de la ciudad</center>"
subtitle: "Monitoreo Parques del Río"
author: "<center><a href='mailto:judith.carmona@udea.edu.co'>María Judith Carmona — Fundación Jardín Botánico de Medellín</a></center>"
date: "<center>Date: 07-11-2023 </center>"
output: html_document
---

```{r}
library(tidyverse)
library(janitor)
library(stringr)
library(lubridate)
library(forcats)
library(readr)
library(survival)
library(survminer)
library(cowplot)
library(patchwork)
library(RColorBrewer)

dir.create("output", showWarnings = FALSE, recursive = TRUE)
dir.create("plots",  showWarnings = FALSE, recursive = TRUE)
```


# 0) Cargar datos y fijar nombres de columnas

```{r}
# ----- Carga -----
df <- read_csv("databases/total.csv", show_col_types = FALSE) %>% clean_names()

# ----- Nombres de columnas (ajusta solo si difieren) -----
col_parque        <- "sitio"
col_id_arbol      <- "arbol_id"
col_espec_arbol   <- "especie_arbol"
col_familia_epif  <- "familia"
col_espec_epif    <- "especie_epifita"
col_corteza       <- grep("(?i)^corteza$", names(df), value = TRUE)[1]
col_id_ind        <- "id_epifita"
col_sau           <- grep("^codigo.*sau|(^|_)sau($|_)", names(df), value = TRUE)[1]
col_obs2023       <- grep("(?i)^observaciones_2023$", names(df), value = TRUE)[1]
col_pres2023      <- grep("(?i)desaparecid.*muert.*2023|^presencia.*2023$", names(df), value = TRUE)[1]

# ID estándar interno
df <- df %>% mutate(ind_id = .data[[col_id_ind]])

# ----- Corrección de “typos” de columnas (una sola vez) -----
names(df) <- names(df) |>
  str_replace("^nuevas_hojas_112_12_2018$", "nuevas_hojas_12_12_2018") |>
  str_replace("^floracion_5_02_2018$", "floracion_05_02_2018") |>
  str_replace("^frutificacion_12_12_2018$", "fructificacion_12_12_2018")

# Chequeo de existencia de columnas clave
stopifnot(all(c(col_parque, col_id_arbol, col_espec_arbol, col_espec_epif, col_familia_epif, col_corteza, col_id_ind) %in% names(df)))
```

# 1) Normalizar parques y siglas

```{r}
df <- df %>%
  mutate(
    parque_norm = case_when(
      str_detect(.data[[col_parque]], regex("refugio", ignore_case = TRUE)) ~ "Parque Lineal El Refugio",
      str_detect(.data[[col_parque]], regex("conquistadores|colseguros", ignore_case = TRUE)) ~ "Parque de Conquistadores",
      str_detect(.data[[col_parque]], regex("tri[aá]ngulo|picacha|quebrada", ignore_case = TRUE)) ~
        "Parque El Triángulo y quebrada La Picacha",
      TRUE ~ "Parque El Triángulo y quebrada La Picacha"
    ),
    parque_sigla = recode(parque_norm,
      "Parque Lineal El Refugio" = "PLR",
      "Parque de Conquistadores" = "PDC",
      "Parque El Triángulo y quebrada La Picacha" = "PTP"
    )
  )
```

# 2) Número de árboles y epífitas por parque

```{r}
tabla1_parque <- df %>%
  distinct(.data[[col_id_arbol]], parque_norm) %>%
  count(parque_norm, name = "n_arboles") %>%
  left_join(df %>% count(parque_norm, name = "n_epifitas"), by = "parque_norm") %>%
  arrange(parque_norm)

tabla1_parque
write_csv(tabla1_parque, "output/tabla1_parque.csv")
```


# 3) Epífitas canónicas (sin autor) y catálogo

```{r}
# Mapeo flexible a "epifita_canon"
fix_epifitas <- tribble(
  ~pattern,                   ~epifita_canon,
  "(?i)anthurium\\s*salv",    "Anthurium salvinii",
  "(?i)asplenium",            "Asplenium sp.",
  "(?i)aechmea\\s*fasci",     "Aechmea fasciata",
  "(?i)billbergia\\s*nut",    "Billbergia nutans",
  "(?i)guzmania",             "Guzmania sp.",
  "(?i)neoregelia\\s*coral",  "Neoregelia carolinae",
  "(?i)cattleya",             "Cattleya sp.",
  "(?i)schomburgkia|laelia",  "Schomburgkia sp."
)

df <- df %>% mutate(epifita_canon = NA_character_)
for(i in seq_len(nrow(fix_epifitas))){
  pat <- fix_epifitas$pattern[i]
  val <- fix_epifitas$epifita_canon[i]
  idx <- str_detect(df[[col_espec_epif]], regex(pat))
  df$epifita_canon[idx] <- val
}
df <- df %>% mutate(epifita_canon = coalesce(epifita_canon, .data[[col_espec_epif]]))

catalogo_epifitas <- df %>%
  count(.data[[col_familia_epif]], epifita_canon, name = "n_individuos") %>%
  arrange(.data[[col_familia_epif]], desc(n_individuos))

catalogo_epifitas
write_csv(catalogo_epifitas, "output/catalogo_epifitas.csv")
```

# 4) Catálogo de forófitos (familia, especie, corteza, n árboles, n epífitas)

```{r}
df <- df %>% mutate(especie_arbol_norm = str_squish(str_trim(.data[[col_espec_arbol]])))

familia_lookup <- tribble(
  ~especie_arbol,           ~familia_arbol,
  "Ficus lyrata",           "Moraceae",
  "Erythrina fusca",        "Fabaceae",
  "Pithecellobium dulce",   "Fabaceae",
  "Ficus elastica",         "Moraceae",
  "Syzygium jambos",        "Myrtaceae",
  "Caesalpinia pluviosa",   "Fabaceae",
  "Lagerstroemia speciosa", "Lythraceae",
  "Erythrina poeppigiana",  "Fabaceae",
  "Bauhinia picta",         "Fabaceae",
  "Zygia longifolia",       "Fabaceae",
  "Ficus benjamina",        "Moraceae",
  "Spathodea campanulata",  "Bignoniaceae",
  "Fraxinus uhdei",         "Oleaceae",
  "Jacaranda mimosifolia",  "Bignoniaceae"
)

stopifnot(!is.na(col_corteza), col_corteza %in% names(df))

catalogo_forofitos <- df %>%
  group_by(especie_arbol_norm) %>%
  summarise(
    n_arboles = n_distinct(.data[[col_id_arbol]]),
    n_individuos_epifitos = n(),
    corteza_clase = first(.data[[col_corteza]]),
    .groups = "drop"
  ) %>%
  left_join(familia_lookup, by = c("especie_arbol_norm" = "especie_arbol")) %>%
  transmute(
    familia_arbol,
    especie_arbol = especie_arbol_norm,
    corteza_clase,
    n_arboles,
    n_individuos_epifitos
  ) %>%
  arrange(desc(n_individuos_epifitos), familia_arbol, especie_arbol)

catalogo_forofitos
write_csv(catalogo_forofitos, "output/catalogo_forofitos.csv")
```

# 5) Eventos de mortalidad

```{r}
# --- Detectores de columnas de eventos por prefijo (no por fecha en nombre) ---
cols_mort  <- names(df)[str_detect(names(df), regex("^mortalidad", ignore_case = TRUE))]
cols_desap <- names(df)[str_detect(names(df), regex("^desaparici[oó]n", ignore_case = TRUE))]

get_idx <- function(x) as.integer(str_extract(x, "\\d+"))

# --- Largo: mortalidad ---
mort_long <- df %>%
  select(ind_id, all_of(cols_mort)) %>%
  mutate(across(all_of(cols_mort), as.character)) %>%
  pivot_longer(cols = all_of(cols_mort), names_to = "col", values_to = "val") %>%
  transmute(
    ind_id,
    evento_tipo   = "mortalidad",
    monitoreo_idx = get_idx(col),
    es_evento     = if_else(str_detect(val %||% "", "^\\s*1\\s*$"), 1L, 0L)
  ) %>%
  filter(es_evento == 1L, !is.na(monitoreo_idx)) %>%
  select(-es_evento)

# --- Largo: desaparición ---
desap_long <- df %>%
  select(ind_id, all_of(cols_desap)) %>%
  mutate(across(all_of(cols_desap), as.character)) %>%
  pivot_longer(cols = all_of(cols_desap), names_to = "col", values_to = "val") %>%
  transmute(
    ind_id,
    evento_tipo   = "desaparicion",
    monitoreo_idx = get_idx(col),
    es_evento     = if_else(str_detect(val %||% "", "^\\s*1\\s*$"), 1L, 0L)
  ) %>%
  filter(es_evento == 1L, !is.na(monitoreo_idx)) %>%
  select(-es_evento)

# --- Primer evento por individuo (índice más temprano) ---
eventos_idx <- bind_rows(mort_long, desap_long) %>%
  arrange(ind_id, monitoreo_idx) %>%
  group_by(ind_id) %>%
  slice(1) %>%
  ungroup() %>%
  rename(primer_evento_tipo = evento_tipo, primer_monitoreo_idx = monitoreo_idx)

# --- Flags auxiliares y causa con prioridad a 2023 ---
df_flags <- df %>%
  transmute(
    ind_id,
    parque_norm,
    epifita_canon,
    sau_flag = if (!is.na(col_sau)) str_detect(str_to_lower(.data[[col_sau]]), "talad") else FALSE,
    obs_flag = if (!is.na(col_obs2023)) str_detect(str_to_lower(.data[[col_obs2023]]), "tala|poda") else FALSE,
    pres2023 = if (!is.na(col_pres2023)) str_to_lower(as.character(.data[[col_pres2023]])) else NA_character_
  ) %>%
  mutate(
    antropico_evidencia = sau_flag | obs_flag,
    vivo_2023 = case_when(
      pres2023 %in% c("no","0") ~ TRUE,     # re-encontrado vivo
      pres2023 %in% c("si","sí","1") ~ FALSE,
      TRUE ~ NA
    )
  )

# Fechas de monitoreo
fechas_lookup <- tribble(
  ~monitoreo_idx, ~fecha,
   1, as.Date("2016-04-12"),
   2, as.Date("2016-05-12"),
   3, as.Date("2016-06-16"),
   4, as.Date("2016-09-18"),
   5, as.Date("2017-05-01"),
   6, as.Date("2017-06-01"),
   7, as.Date("2017-12-01"),
   8, as.Date("2018-02-05"),
   9, as.Date("2018-07-12"),
  10, as.Date("2018-12-12"),
  11, as.Date("2023-07-01")
)

eventos_idx <- eventos_idx %>%
  left_join(fechas_lookup, by = c("primer_monitoreo_idx" = "monitoreo_idx")) %>%
  rename(primer_evento_fecha = fecha)

# Causa final (vivo_2023 > evid. antrópica > evento 2016–2018 > 2023=No)
df_causas <- df_flags %>%
  left_join(eventos_idx, by = "ind_id") %>%
  mutate(
    causa_final = case_when(
      vivo_2023 == TRUE ~ "vivo_2023",
      antropico_evidencia ~ "antropico",
      !is.na(primer_evento_tipo) & primer_evento_tipo == "mortalidad" ~ "muerte_natural",
      !is.na(primer_evento_tipo) & primer_evento_tipo == "desaparicion" ~ "desaparecido",
      is.na(primer_evento_tipo) & vivo_2023 == FALSE ~ "desaparecido",
      TRUE ~ "desaparecido"
    )
  )

# Tablas de causas (total / parque / epifita)
tabla_causas_total <- df_causas %>%
  count(causa_final, name = "n") %>%
  mutate(pct = round(100 * n / sum(n), 1)) %>%
  arrange(desc(n))

tabla_causas_parque <- df_causas %>%
  count(parque_norm, causa_final, name = "n") %>%
  group_by(parque_norm) %>%
  mutate(pct = round(100 * n / sum(n), 1)) %>%
  pivot_wider(names_from = causa_final, values_from = n, values_fill = 0) %>%
  arrange(parque_norm)

tabla_causas_epifita <- df_causas %>%
  count(epifita_canon, causa_final, name = "n") %>%
  group_by(epifita_canon) %>%
  mutate(pct = round(100 * n / sum(n), 1)) %>%
  pivot_wider(names_from = causa_final, values_from = n, values_fill = 0) %>%
  arrange(epifita_canon)

tabla_causas_total; tabla_causas_parque; tabla_causas_epifita
write_csv(tabla_causas_total,  "output/tabla_causas_total.csv")
write_csv(tabla_causas_parque, "output/tabla_causas_parque.csv")
write_csv(tabla_causas_epifita,"output/tabla_causas_epifita.csv")
```

# 6) Supervivencia: modelos KM y Cox

```{r}
# Columnas para supervivencia
col_parque     <- "parque_norm"
col_epifita    <- "epifita_canon"
col_ubic       <- "ubicacion_en_el_arbol"
col_altura     <- "altura_planta"
col_corteza    <- "corteza"

fecha_instalacion_ref <- as.Date("2016-03-01")
fecha_corte_2023      <- as.Date("2023-07-01")

df_surv <- df %>%
  select(ind_id, all_of(c(col_id_arbol, col_parque, col_epifita, col_ubic, col_altura, col_corteza))) %>%
  left_join(df_causas %>% select(ind_id, causa_final, primer_evento_fecha), by = "ind_id") %>%
  mutate(
    fecha_instalacion = fecha_instalacion_ref,
    # si no hay fecha de evento (p.ej., desaparecido sin evento previo), usar fecha_corte_2023
    fecha_evento = case_when(
      causa_final %in% c("muerte_natural","desaparecido") ~ coalesce(primer_evento_fecha, fecha_corte_2023),
      TRUE ~ fecha_corte_2023
    ),
    # opcional: si quieres que 'primer_evento_fecha' también quede rellena para estos casos:
    primer_evento_fecha = if_else(
      is.na(primer_evento_fecha) & causa_final %in% c("muerte_natural","desaparecido"),
      fecha_evento, primer_evento_fecha
    ),
    time_days   = as.numeric(fecha_evento - fecha_instalacion),
    time_months = time_days / 30.4375,
    status_natural = as.integer(causa_final == "muerte_natural"),
    across(all_of(c(col_parque, col_epifita, col_ubic, col_corteza)), ~forcats::fct_infreq(as.factor(.)))
  )

# chequeos rápidos
sum(is.na(df_surv$fecha_instalacion))  # debe ser 0
sum(is.na(df_surv$fecha_evento))       # debe ser 0

write.csv(df_surv, "output/df_surv.csv", row.names = FALSE)

# KM por especie (sin tabla de riesgo para publicar como PNG)
labs_epif <- levels(df_surv$epifita_canon)

fit_especie <- survfit(Surv(time_months, status_natural) ~ epifita_canon, data = df_surv)

p_especie <- ggsurvplot(
  fit_especie, data = df_surv,
  risk.table = FALSE,                   # sin tabla inferior
  legend.title = "Especie",
  legend = "right",                     # leyenda a la derecha
  legend.labs = labs_epif,              # nombres completos
  xlab = "Meses desde establecimiento",
  ylab = "Prob. de supervivencia (natural)"
)

# Poner la leyenda en cursiva
p_especie$plot <- p_especie$plot +
  theme(legend.text = element_text(face = "italic"))

p_especie
ggsave("plots/KM_epifitas.png", p_especie$plot, width=8, height=5, dpi=300)

# Log-rank por especie
lr_especie <- survdiff(Surv(time_months, status_natural) ~ epifita_canon, data = df_surv)
capture.output(lr_especie, file = "output/logrank_epifita.txt")
```

## 6.1) Supervivencia a 12/24/60/84 meses

```{r}
extract_km_points <- function(fit, times = c(12,24,60,84)) {
  ss <- summary(fit, times = times)
  tibble(
    strata = ss$strata,
    time   = ss$time,
    surv   = ss$surv,
    lower  = ss$lower,
    upper  = ss$upper
  ) |>
  pivot_wider(names_from = time, values_from = c(surv, lower, upper),
              names_glue = "{.value}_{time}m")
}

km_especie <- extract_km_points(fit_especie) |>
  rename(epifita = strata) |>
  mutate(epifita = sub("^epifita_canon=", "", epifita))
write_csv(km_especie, "output/KM_epifitas_S12_24_60_84.csv")

labs_parque <- levels(df_surv$parque_norm)
# KM por parque
fit_parque <- survfit(Surv(time_months, status_natural) ~ parque_norm, data = df_surv)
p_parque <- ggsurvplot(
  fit_parque, data = df_surv, 
  risk.table = FALSE,
  legend.title = "Parque",
  legend.labs = labs_parque,
  legend = "right",    
  xlab = "Meses desde establecimiento", 
  ylab = "Prob. de supervivencia"
)

ggsave("plots/KM_parques.png", p_parque$plot, width=7, height=5, dpi=300)

# p-valor log-rank por parque
lr_parque <- survdiff(Surv(time_months, status_natural) ~ parque_norm, data = df_surv)
p_parque <- 1 - pchisq(lr_parque$chisq, length(lr_parque$n) - 1)
write_csv(tibble(statistic = lr_parque$chisq, df = length(lr_parque$n)-1, p_value = p_parque),
          "output/logrank_parque.csv")

km_parque <- extract_km_points(fit_parque) |>
  rename(parque = strata) |>
  mutate(parque = sub("^parque_norm=", "", parque))
write_csv(km_parque, "output/KM_parques_S12_24_60_84.csv")
```

## 6.2) Cox con agrupamiento por árbol (errores robustos)

```{r}
# Preparar datos del modelo
model_data <- df_surv %>%
  mutate(
    across(all_of(c(col_epifita, col_parque, col_ubic, col_corteza)), ~ fct_drop(as.factor(.))),
    across(all_of(col_altura), ~ suppressWarnings(as.numeric(.)))
  ) %>%
  select(time_months, status_natural,
         all_of(c(col_epifita, col_parque, col_altura, col_ubic, col_corteza, col_id_arbol))) %>%
  drop_na()

rhs_terms <- c(
  col_epifita,
  col_parque,
  sprintf("scale(%s)", col_altura),
  col_ubic,
  col_corteza,
  sprintf("cluster(%s)", col_id_arbol)
)
cox_formula <- as.formula(paste("Surv(time_months, status_natural) ~", paste(rhs_terms, collapse = " + ")))

modelo_cox <- coxph(cox_formula, data = model_data, ties = "efron")
sink("output/cox_summary.txt"); print(summary(modelo_cox)); sink()

# Proporcionalidad
cz <- cox.zph(modelo_cox)
sink("output/cox_ph_test.txt"); print(cz); sink()
```

```{r}
# Resumen rápido para validar antes de fenología:
list(
  tabla1_parque = head(tabla1_parque),
  causas_total  = tabla_causas_total,
  km_epifitas   = head(km_especie),
  km_parques    = head(km_parque)
)
```

## 6.3 especie del árbol

```{r}
df_surv <- df_surv %>%
  dplyr::select(-dplyr::any_of("especie_arbol_norm")) %>%
  dplyr::left_join(df %>% dplyr::select(ind_id, especie_arbol_norm), by = "ind_id")

# 2) Cox con fragilidad por árbol y por especie de forófito
library(coxme)
coxme_formula <- as.formula(
  "Surv(time_months, status_natural) ~ epifita_canon + parque_norm +
   scale(altura_planta) + ubicacion_en_el_arbol + corteza +
   (1 | arbol_id) + (1 | especie_arbol_norm)"
)
modelo_cox_forofito_RE <- coxme(coxme_formula, data = df_surv)
summary(modelo_cox_forofito_RE)
```

Opcion 2

```{r}
# 1) Elige un umbral (p.ej., ≥5 árboles muestreados) para “comunes”
forofito_comunes <- df %>%
  dplyr::count(especie_arbol_norm, name = "n_arboles_distintos") %>%
  dplyr::filter(n_arboles_distintos >= 5) %>%
  dplyr::pull(especie_arbol_norm)

df_surv <- df_surv %>%
  dplyr::mutate(forofito_grp = ifelse(especie_arbol_norm %in% forofito_comunes,
                                      especie_arbol_norm, "Otros")) %>%
  dplyr::mutate(forofito_grp = forcats::fct_infreq(forofito_grp))

# 2) Cox con cluster(arbol_id) y forofito_grp como fijo
library(survival)
cox_formula_ff <- as.formula(
  "Surv(time_months, status_natural) ~ epifita_canon + parque_norm +
   scale(altura_planta) + ubicacion_en_el_arbol + corteza + forofito_grp +
   cluster(arbol_id)"
)
modelo_cox_forofito_FE <- coxph(cox_formula_ff, data = df_surv, ties = 'efron')
summary(modelo_cox_forofito_FE)
cox.zph(modelo_cox_forofito_FE)
```

Código para diagnosticar

```{r}
# ------------------------------------------------------------
# DIAGNÓSTICOS: forófito como fijo (separación, niveles raros)
# ------------------------------------------------------------
library(dplyr)
library(tidyr)
library(stringr)
library(survival)
library(coxme)
library(broom)
library(broom.helpers)
library(forcats)
library(ggplot2)

# Asegura columnas presentes
stopifnot(all(c("time_months","status_natural","epifita_canon","parque_norm",
                "altura_planta","ubicacion_en_el_arbol","corteza",
                "arbol_id","especie_arbol_norm","forofito_grp") %in% names(df_surv)))

# 1) Conteos por forófito: n, eventos, censuras
tab_forofito <- df_surv %>%
  count(forofito_grp, name = "n") %>%
  left_join(df_surv %>% group_by(forofito_grp) %>% summarise(eventos = sum(status_natural, na.rm = TRUE),
                                                             censuras = sum(1L - status_natural, na.rm = TRUE),
                                                             .groups="drop"),
            by = "forofito_grp") %>%
  arrange(desc(n))
tab_forofito
write.csv(tab_forofito, "output/cox_forofito_conteos.csv", row.names = FALSE)

# 2) Detecta separación/quasi-separación
#    (a) grupos con 0 eventos o 0 censuras
sep_flags <- tab_forofito %>%
  mutate(flag_0eventos = eventos == 0,
         flag_0censuras = censuras == 0)
sep_flags
write.csv(sep_flags, "output/cox_forofito_separacion_flags.csv", row.names = FALSE)

# 3) Colapsar niveles raros/ problemáticos
#    criterio: < 5 eventos O < 10 observaciones  -> "Otros"
rare_levels <- tab_forofito %>%
  filter(eventos < 5 | n < 10) %>%
  pull(forofito_grp)

df_surv2 <- df_surv %>%
  mutate(forofito_grp_coll =
           if_else(forofito_grp %in% rare_levels, "Otros", as.character(forofito_grp)) %>%
           fct_infreq() %>% fct_drop())

# 4) Verifica nuevamente conteos tras colapso
tab_forofito2 <- df_surv2 %>%
  count(forofito_grp_coll, name = "n") %>%
  left_join(df_surv2 %>% group_by(forofito_grp_coll) %>% summarise(eventos = sum(status_natural, na.rm = TRUE),
                                                                    censuras = sum(1L - status_natural, na.rm = TRUE),
                                                                    .groups="drop"),
            by = "forofito_grp_coll") %>%
  arrange(desc(n))
tab_forofito2
write.csv(tab_forofito2, "output/cox_forofito_conteos_colapsado.csv", row.names = FALSE)

# ------------------------------------------------------------
# AJUSTES ALTERNATIVOS
# ------------------------------------------------------------

# (A) Cox con forófito como FIJO (colapsado) + cluster(arbol_id)
form_FE <- as.formula(
  "Surv(time_months, status_natural) ~ epifita_canon + parque_norm +
   scale(altura_planta) + ubicacion_en_el_arbol + corteza + forofito_grp_coll +
   cluster(arbol_id)"
)
m_FE <- coxph(form_FE, data = df_surv2, ties = "efron")
summary(m_FE)
saveRDS(m_FE, file = "output/cox_FE_forofito_colapsado.rds")

# (B) Cox mixto (RE) con fragilidades: árbol + especie del forófito (no colapsado)
form_RE <- as.formula(
  "Surv(time_months, status_natural) ~ epifita_canon + parque_norm +
   scale(altura_planta) + ubicacion_en_el_arbol + corteza +
   (1|arbol_id) + (1|especie_arbol_norm)"
)
m_RE <- coxme(form_RE, data = df_surv)
saveRDS(m_RE, file = "output/cox_RE_arbol_y_forofito.rds")

# (C) Cox con ridge en el término de forófito (si persiste inestabilidad)
#     Nota: 'ridge()' penaliza los coeficientes para estabilizar estimación
form_ridge <- as.formula(
  "Surv(time_months, status_natural) ~ epifita_canon + parque_norm +
   scale(altura_planta) + ubicacion_en_el_arbol + corteza + ridge(forofito_grp)"
)
m_ridge <- coxph(form_ridge, data = df_surv, ties = "efron", cluster = arbol_id)
summary(m_ridge)
saveRDS(m_ridge, file = "output/cox_FE_forofito_ridge.rds")

# ------------------------------------------------------------
# CHEQUEOS, TABLAS Y FIGURAS (modelo FE colapsado por ejemplo)
# ------------------------------------------------------------

# 1) Supuesto de proporcionalidad
zph_FE <- cox.zph(m_FE)
zph_FE
capture.output(zph_FE, file = "output/cox_FE_zph.txt")

# 2) Tabla ordenada (OR, IC95, p robusto) para manuscrito
tidy_FE <- broom::tidy(m_FE, exponentiate = TRUE, conf.int = TRUE) %>%
  mutate(term = broom.helpers::tidy_identify_variables(m_FE)$label) %>%
  select(term, estimate, conf.low, conf.high, p.value)
write.csv(tidy_FE, "output/cox_FE_forofito_tabla.csv", row.names = FALSE)

# 3) Forest plot (excluye 'cluster' y baseline)
plot_FE <- broom::tidy(m_FE, conf.int = TRUE, exponentiate = TRUE) %>%
  filter(!str_detect(term, "cluster\\(|^strata\\(")) %>%
  mutate(term = str_replace(term, "epifita_canon", "Epífita: "),
         term = str_replace(term, "parque_norm", "Parque: "),
         term = str_replace(term, "ubicacion_en_el_arbol", "Ubicación: "),
         term = str_replace(term, "corteza", "Corteza: "),
         term = str_replace(term, "forofito_grp_coll", "Forófito: "),
         term = str_replace(term, "scale\\(altura_planta\\)", "Altura (z)")) %>%
  mutate(term = fct_rev(fct_inorder(term)))

gg_forest <- ggplot(plot_FE, aes(y = term, x = estimate, xmin = conf.low, xmax = conf.high)) +
  geom_vline(xintercept = 1, linetype = 2) +
  geom_pointrange() +
  scale_x_log10() +
  labs(x = "Hazard ratio (log escala)", y = NULL) +
  theme_minimal(base_size = 11)
ggsave("plots/cox_FE_forest.png", gg_forest, width = 7, height = 8, dpi = 300)

# 4) Comparación de ajustes (AIC) – solo ilustrativo entre FE colapsado y ridge
aic_comp <- tibble(
  modelo = c("FE_colapsado", "FE_ridge"),
  AIC    = c(AIC(m_FE), AIC(m_ridge))
)
write.csv(aic_comp, "output/cox_AIC_comparacion.csv", row.names = FALSE)

# ------------------------------------------------------------
# OPCIONAL: excluir explícitamente niveles sin eventos para evitar NAs
# ------------------------------------------------------------
niveles_sin_evento <- tab_forofito %>% filter(eventos == 0) %>% pull(forofito_grp)
df_surv_drop0 <- df_surv %>%
  filter(!forofito_grp %in% niveles_sin_evento) %>%
  mutate(forofito_grp = fct_drop(forofito_grp))

m_FE_drop0 <- coxph(Surv(time_months, status_natural) ~ epifita_canon + parque_norm +
                      scale(altura_planta) + ubicacion_en_el_arbol + corteza + forofito_grp +
                      cluster(arbol_id),
                    data = df_surv_drop0, ties = "efron")
summary(m_FE_drop0)
saveRDS(m_FE_drop0, file = "output/cox_FE_sinNiveles0eventos.rds")

```

# 7) Fenología

```{r}
fen <- read.csv("databases/fenol.csv")

# ---- FLORACIÓN (3a) ----
flor <- fen %>%
  group_by(Especie.epífita) %>%
  mutate(across(starts_with("Floracion"), ~ suppressWarnings(as.numeric(.)))) %>%
  summarize(across(starts_with("Floracion"), ~ sum(.)), .groups = "drop")

colnames(flor) <- c("Especie",
                    "12/04/16","12/05/16","16/06/16","18/09/16",
                    "1/05/17","1/06/17","1/12/17","5/02/18",
                    "12/07/18","12/12/18","1/07/23")

flor1 <- flor %>%
  pivot_longer(-Especie, names_to = "Monitoreo", values_to = "Floracion") %>%
  mutate(Fecha = dmy(Monitoreo)) %>%
  filter(!is.na(Floracion), Floracion > 0)

# Orden de especies (más eventos primero) para una leyenda útil
orden_flor <- flor1 %>% group_by(Especie) %>% summarise(n = sum(Floracion)) %>%
  arrange(desc(n)) %>% pull(Especie)

# ---- FRUCTIFICACIÓN (3b) ----
fru <- fen %>%
  group_by(Especie.epífita) %>%
  mutate(across(starts_with("fructificacion"), ~ suppressWarnings(as.numeric(.)))) %>%
  summarize(across(starts_with("fructificacion"), ~ sum(.)), .groups = "drop")

colnames(fru) <- c("Especie",
                   "12/04/16","12/05/16","16/06/16","18/09/16",
                   "1/05/17","1/06/17","1/12/17","5/02/18",
                   "12/07/18","12/12/18","1/07/23")

fru1 <- fru %>%
  pivot_longer(-Especie, names_to = "Monitoreo", values_to = "Fructificacion") %>%
  mutate(Fecha = dmy(Monitoreo)) %>%
  filter(!is.na(Fructificacion), Fructificacion > 0)
```


```{r}
pt_size <- 2.6

# 1) Orden maestro de especies (union de ambas, en el orden que prefieras)
especies_flor <- flor1 |> dplyr::filter(!is.na(Floracion), Floracion > 0) |> dplyr::pull(Especie)
especies_fru  <- fru1  |> dplyr::filter(!is.na(Fructificacion), Fructificacion > 0) |> dplyr::pull(Especie)
orden_master  <- unique(c(especies_flor, especies_fru))  # unión, mantiene orden de aparición

# 2) Paleta nombrada y consistente
n_col <- length(orden_master)
base_cols <- brewer.pal(max(3, min(8, n_col)), "Dark2")
if (n_col > length(base_cols)) {
  # extiende con una paleta HCL si hace falta
  extra <- grDevices::hcl.colors(n_col - length(base_cols), "Dark 3")
  cols <- c(base_cols, extra)
} else {
  cols <- base_cols[seq_len(n_col)]
}
pal <- stats::setNames(cols, orden_master)

# 3) Fuerza el mismo factor (niveles) en ambos datasets
flor_plot <- flor1 |>
  dplyr::filter(!is.na(Floracion), Floracion > 0) |>
  dplyr::mutate(Especie = factor(Especie, levels = orden_master))

fru_plot <- fru1 |>
  dplyr::filter(!is.na(Fructificacion), Fructificacion > 0) |>
  dplyr::mutate(Especie = factor(Especie, levels = orden_master))

# 4) Panel 3a — Floración (con leyenda)
plot1 <- ggplot(flor_plot, aes(Fecha, Floracion, color = Especie)) +
  geom_point(size = pt_size, position = position_jitter(width = 10, height = 0, seed = 1)) +
  scale_x_date(date_breaks = "1 year", date_labels = "%Y", expand = expansion(mult = c(.02,.02))) +
  scale_color_manual(values = pal, breaks = orden_master, drop = FALSE) +
  labs(x = "Fecha", y = "Floración", color = "Especie") +
  theme_light(base_size = 11) +
  theme(
    panel.grid.minor = element_blank(),
    legend.position  = "right",
    legend.title     = element_text(),
    legend.text      = element_text(face = "italic", size = 9),
    legend.key.width = unit(10, "pt")
  )

# 5) Panel 3b — Fructificación (misma escala de color, SIN leyenda)
plot2 <- ggplot(fru_plot, aes(Fecha, Fructificacion, color = Especie)) +
  geom_point(size = pt_size, position = position_jitter(width = 10, height = 0, seed = 2)) +
  scale_x_date(date_breaks = "1 year", date_labels = "%Y", expand = expansion(mult = c(.02,.02))) +
  scale_color_manual(values = pal, breaks = orden_master, drop = FALSE) +
  labs(x = "Fecha", y = "Fructificación") +
  theme_light(base_size = 11) +
  theme(panel.grid.minor = element_blank(),
        legend.position = "none")

# 6) Combinar (una sola leyenda: la de 3a)
final <- plot1 + plot2 + plot_layout(ncol = 2)
final
ggsave("plots/Fenologia2023_final2.png", final, width = 14, height = 4.6, units = "in", dpi = 300, bg = "white")
```

```{r}
pt_size <- 2.6

# 1) Unión de especies y niveles iguales en ambos datasets (asegura colores consistentes SIN paleta manual)
especies_flor <- flor1 |> dplyr::filter(!is.na(Floracion), Floracion > 0) |> dplyr::pull(Especie)
especies_fru  <- fru1  |> dplyr::filter(!is.na(Fructificacion), Fructificacion > 0) |> dplyr::pull(Especie)
orden_master  <- unique(c(especies_flor, especies_fru))

flor_plot <- flor1 |>
  dplyr::filter(!is.na(Floracion), Floracion > 0) |>
  dplyr::mutate(Especie = factor(Especie, levels = orden_master))

fru_plot <- fru1 |>
  dplyr::filter(!is.na(Fructificacion), Fructificacion > 0) |>
  dplyr::mutate(Especie = factor(Especie, levels = orden_master))

# 2) Fig. 3a (con leyenda, usando la paleta por defecto de ggplot)
plot1 <- ggplot(flor_plot, aes(Fecha, Floracion, color = Especie)) +
  geom_point(size = pt_size, position = position_jitter(width = 10, height = 0, seed = 1)) +
  scale_x_date(date_breaks = "1 year", date_labels = "%Y", expand = expansion(mult = c(.02,.02))) +
  labs(x = "Fecha", y = "Floración", color = "Especie") +
  theme_light(base_size = 11) +
  theme(panel.grid.minor = element_blank(),
        legend.position = "bottom",
        legend.text = element_text(face = "italic", size = 9))

# 3) Fig. 3b (sin leyenda)
plot2 <- ggplot(fru_plot, aes(Fecha, Fructificacion, color = Especie)) +
  geom_point(size = pt_size, position = position_jitter(width = 10, height = 0, seed = 2)) +
  scale_x_date(date_breaks = "1 year", date_labels = "%Y", expand = expansion(mult = c(.02,.02))) +
  labs(x = "Fecha", y = "Fructificación") +
  theme_light(base_size = 11) +
  theme(panel.grid.minor = element_blank(),
        legend.position = "none")

# 4) Extrae una sola leyenda “limpia” de 3a y ubícala a la DERECHA del conjunto
plot1_clean   <- plot1 + guides(fill = "none", shape = "none", linetype = "none", size = "none", alpha = "none") +
  theme(legend.position = "right")
legend_shared <- cowplot::get_legend(plot1_clean)

# Paneles sin leyenda interna
p1_noleg <- plot1 + theme(legend.position = "none")
p2_noleg <- plot2

# Combina: paneles a la izquierda, leyenda como columna derecha
paneles <- cowplot::plot_grid(p1_noleg, p2_noleg, ncol = 2, align = "hv", labels = "AUTO")
final   <- cowplot::plot_grid(paneles, legend_shared, ncol = 2, rel_widths = c(1, 0.23))

final
ggsave("plots/Fenologia.png", final, width = 14.5, height = 5, units = "in", dpi = 300, bg = "white")
```

## 7.1) Fenología a primer evento

```{r}
# 1) Índice→fecha (ya lo tenías)
fechas_lookup <- tibble::tribble(
  ~monitoreo_idx, ~fecha,
   1, as.Date("2016-04-12"), 2, as.Date("2016-05-12"),
   3, as.Date("2016-06-16"), 4, as.Date("2016-09-18"),
   5, as.Date("2017-05-01"), 6, as.Date("2017-06-01"),
   7, as.Date("2017-12-01"), 8, as.Date("2018-02-05"),
   9, as.Date("2018-07-12"),10, as.Date("2018-12-12"),
  11, as.Date("2023-07-01")
)
fecha_instal <- as.Date("2016-03-01")

# 2) Detectores y helper
get_idx <- function(x) as.integer(str_extract(x, "\\d+"))
cols_flor <- names(df)[str_detect(names(df), regex("^floraci[oó]n[_ ]?\\d", ignore_case = TRUE))]
cols_fruc <- names(df)[str_detect(names(df), regex("^fructificaci[oó]n[_ ]?\\d", ignore_case = TRUE))]

# 3) First-Event por individuo: FLORACIÓN
flor_long <- df %>%
  select(ind_id, epifita_canon, parque_norm, all_of(cols_flor)) %>%
  mutate(across(all_of(cols_flor), as.character)) %>%
  pivot_longer(all_of(cols_flor), names_to = "col", values_to = "val") %>%
  mutate(monitoreo_idx = get_idx(col),
         evento = if_else(str_detect(val %||% "", "^\\s*1\\s*$"), 1L, 0L)) %>%
  filter(!is.na(monitoreo_idx)) %>%
  left_join(fechas_lookup, by = "monitoreo_idx")

first_flor <- flor_long %>%
  group_by(ind_id, epifita_canon, parque_norm) %>%
  summarise(first_idx = suppressWarnings(min(monitoreo_idx[evento==1], na.rm=TRUE)),
            .groups="drop") %>%
  mutate(first_idx = ifelse(is.infinite(first_idx), NA, first_idx)) %>%
  left_join(fechas_lookup, by = c("first_idx"="monitoreo_idx")) %>%
  rename(fecha_evento = fecha) %>%
  mutate(time_months = as.numeric(coalesce(fecha_evento, as.Date("2023-07-01")) - fecha_instal)/30.4375,
         status = if_else(is.na(fecha_evento), 0, 1))

# KM + log-rank por especie (floración)
fit_flor <- survfit(Surv(time_months, status) ~ epifita_canon, data = first_flor)
ggsurvplot(fit_flor, data = first_flor, risk.table = FALSE,
           xlab = "Meses desde instalación", ylab = "Prob. sin floración (1º evento)",
           legend.title = "Epífita") -> p_flor_KM
ggsave("plots/KM_floracion_primer_evento.png", p_flor_KM$plot, width=8, height=5, dpi=300)

survdiff(Surv(time_months, status) ~ epifita_canon, data = first_flor) -> lr_first_flor
capture.output(lr_first_flor, file="output/logrank_primer_flor.txt")

# Tabla S(t) a 12/24/60/84 m
extract_km_points <- function(fit, times=c(12,24,60,84)){
  ss <- summary(fit, times=times)
  tibble(strata=ss$strata,time=ss$time,surv=ss$surv,lower=ss$lower,upper=ss$upper) |>
    pivot_wider(names_from=time, values_from=c(surv,lower,upper), names_glue="{.value}_{time}m")
}
km_first_flor <- extract_km_points(fit_flor) |>
  rename(epifita = strata) |>
  mutate(epifita = sub("^epifita_canon=", "", epifita))
write.csv(km_first_flor, "output/KM_primer_flor_S12_24_60_84.csv", row.names=FALSE)

# 4) Repite exactamente igual para FRUCTIFICACIÓN
fruc_long <- df %>%
  select(ind_id, epifita_canon, parque_norm, all_of(cols_fruc)) %>%
  mutate(across(all_of(cols_fruc), as.character)) %>%
  pivot_longer(all_of(cols_fruc), names_to="col", values_to="val") %>%
  mutate(monitoreo_idx = get_idx(col),
         evento = if_else(str_detect(val %||% "", "^\\s*1\\s*$"), 1L, 0L)) %>%
  filter(!is.na(monitoreo_idx)) %>%
  left_join(fechas_lookup, by="monitoreo_idx")

first_fruc <- fruc_long %>%
  group_by(ind_id, epifita_canon, parque_norm) %>%
  summarise(first_idx = suppressWarnings(min(monitoreo_idx[evento==1], na.rm=TRUE)),
            .groups="drop") %>%
  mutate(first_idx = ifelse(is.infinite(first_idx), NA, first_idx)) %>%
  left_join(fechas_lookup, by=c("first_idx"="monitoreo_idx")) %>%
  rename(fecha_evento = fecha) %>%
  mutate(time_months = as.numeric(coalesce(fecha_evento, as.Date("2023-07-01")) - fecha_instal)/30.4375,
         status = if_else(is.na(fecha_evento), 0, 1))

fit_fruc <- survfit(Surv(time_months, status) ~ epifita_canon, data = first_fruc)
ggsurvplot(fit_fruc, data=first_fruc, risk.table=FALSE,
           xlab="Meses desde instalación", ylab="Prob. sin fructificación (1º evento)",
           legend.title="Epífita") -> p_fruc_KM
ggsave("plots/KM_fructificacion_primer_evento.png", p_fruc_KM$plot, width=8, height=5, dpi=300)

survdiff(Surv(time_months, status) ~ epifita_canon, data = first_fruc) |>
  capture.output(file="output/logrank_primer_fruc.txt")
write.csv(extract_km_points(fit_fruc) |>
            rename(epifita=strata) |>
            mutate(epifita=sub("^epifita_canon=", "", epifita)),
          "output/KM_primer_fruc_S12_24_60_84.csv", row.names=FALSE)
```


# 8) Crecimiento

```{r}
# ============================
# CRECIMIENTO: hojas / clones / raíces
# ============================
library(dplyr); library(tidyr); library(stringr); library(ggplot2); library(readr); library(forcats)

# --- 0) Helpers: detectar columnas de "nuevas_hojas_*" y "nuevas_raices_*"
cols_hojas  <- names(df)[str_detect(names(df), regex("^nuevas_hojas",  ignore_case = TRUE))]
cols_raices <- names(df)[str_detect(names(df), regex("^nuevas_raices", ignore_case = TRUE))]

# Normaliza “112_12_2018” si no lo hiciste ya
names(df) <- names(df) |>
  stringr::str_replace("^nuevas_hojas_112_12_2018$", "nuevas_hojas_12_12_2018")

# --- 1) Eventos de crecimiento (0/1 por visita) y tasas por visita
to_long_events <- function(dat, cols, varname){
  dat %>%
    select(ind_id, epifita_canon, parque_norm, all_of(cols)) %>%
    mutate(across(all_of(cols), as.character)) %>%
    pivot_longer(all_of(cols), names_to = "col", values_to = "val") %>%
    mutate(
      observado   = if_else(is.na(val) | str_trim(val) == "", 0L, 1L),
      evento_bin  = if_else(str_detect(val %||% "", "^\\s*1\\s*$"), 1L, 0L),
      variable    = varname
    )
}

long_hojas  <- to_long_events(df, cols_hojas,  "hojas")
long_raices <- to_long_events(df, cols_raices, "raices")

# Une y calcula por individuo:
eventos_ind <- bind_rows(long_hojas, long_raices) %>%
  group_by(ind_id, epifita_canon, parque_norm, variable) %>%
  summarise(
    n_visitas_reg = sum(observado, na.rm = TRUE),
    n_eventos     = sum(evento_bin, na.rm = TRUE),
    tasa_evento_x_visita = if_else(n_visitas_reg > 0, n_eventos / n_visitas_reg, NA_real_),
    .groups = "drop"
  ) %>%
  tidyr::pivot_wider(
    names_from = variable,
    values_from = c(n_visitas_reg, n_eventos, tasa_evento_x_visita),
    names_sep = "_"
  )

# Guarda tabla por individuo
write_csv(eventos_ind, "output/crecimiento_eventos_por_individuo.csv")

# Resumen por especie y por parque
resumen_eventos_especie <- eventos_ind %>%
  group_by(epifita_canon) %>%
  summarise(across(c(n_eventos_hojas, n_eventos_raices, tasa_evento_x_visita_hojas, tasa_evento_x_visita_raices),
                   list(mediana = ~median(., na.rm=TRUE), iqr = ~IQR(., na.rm=TRUE))),
            .groups = "drop")
write_csv(resumen_eventos_especie, "output/crecimiento_resumen_eventos_por_especie.csv")

resumen_eventos_parque <- eventos_ind %>%
  group_by(parque_norm) %>%
  summarise(across(c(n_eventos_hojas, n_eventos_raices, tasa_evento_x_visita_hojas, tasa_evento_x_visita_raices),
                   list(mediana = ~median(., na.rm=TRUE), iqr = ~IQR(., na.rm=TRUE))),
            .groups = "drop")
write_csv(resumen_eventos_parque, "output/crecimiento_resumen_eventos_por_parque.csv")

# --- 2) Conteo 2023: hojas/tallos/clones (final)
col_hojas2023 <- "numero_de_hojas_tallos_clones_2023"
stopifnot(col_hojas2023 %in% names(df))

hojas2023 <- df %>%
  transmute(ind_id, epifita_canon, parque_norm, altura_planta, ubicacion_en_el_arbol, corteza,
            hojas_2023 = suppressWarnings(as.numeric(.data[[col_hojas2023]]))) %>%
  left_join(df_causas %>% select(ind_id, causa_final, vivo_2023), by = "ind_id")

# Restringe a vivos 2023 para evitar sesgos fuertes (puedes comentar si quieres todo)
hojas2023_vivos <- hojas2023 %>% filter(vivo_2023 == TRUE | causa_final == "vivo_2023")

# Resúmenes por especie/parque
tab_hojas_especie <- hojas2023_vivos %>%
  group_by(epifita_canon) %>%
  summarise(n = n(),
            mediana = median(hojas_2023, na.rm=TRUE),
            iqr     = IQR(hojas_2023, na.rm=TRUE),
            max     = max(hojas_2023, na.rm=TRUE),
            .groups = "drop")
write_csv(tab_hojas_especie, "output/hojas2023_resumen_por_especie.csv")

tab_hojas_parque <- hojas2023_vivos %>%
  group_by(parque_norm) %>%
  summarise(n = n(),
            mediana = median(hojas_2023, na.rm=TRUE),
            iqr     = IQR(hojas_2023, na.rm=TRUE),
            max     = max(hojas_2023, na.rm=TRUE),
            .groups = "drop")
write_csv(tab_hojas_parque, "output/hojas2023_resumen_por_parque.csv")

# Gráficas: boxplot por especie (ordenado por mediana) y por parque
ord_espec <- tab_hojas_especie %>% arrange(desc(mediana)) %>% pull(epifita_canon)
p_box_espec <- hojas2023_vivos %>%
  mutate(epifita_canon = factor(epifita_canon, levels = ord_espec)) %>%
  ggplot(aes(epifita_canon, hojas_2023)) +
  geom_boxplot(outlier.alpha = 0.4) +
  coord_flip() +
  labs(x = "Epífita", y = "Hojas/tallos/clones (2023)") +
  theme_light(base_size = 11)
ggsave("plots/hojas2023_box_especie.png", p_box_espec, width = 6, height = 4.5, dpi = 300)

p_box_parque <- ggplot(hojas2023_vivos, aes(parque_norm, hojas_2023)) +
  geom_boxplot(outlier.alpha = 0.4) +
  labs(x = "Parque", y = "Hojas/tallos/clones (2023)") +
  theme_light(base_size = 11)
ggsave("plots/hojas2023_box_parque.png", p_box_parque, width = 6, height = 4, dpi = 300)

# Contrastes no paramétricos (descriptivos): Kruskal–Wallis
kw_espec  <- kruskal.test(hojas_2023 ~ epifita_canon, data = hojas2023_vivos)
kw_parque <- kruskal.test(hojas_2023 ~ parque_norm,  data = hojas2023_vivos)
capture.output(kw_espec,  file = "output/hojas2023_kw_especie.txt")
capture.output(kw_parque, file = "output/hojas2023_kw_parque.txt")

# --- 3) Relación estructura–crecimiento
# Spearman: altura vs hojas_2023
spear_alt <- cor.test(hojas2023_vivos$altura_planta, hojas2023_vivos$hojas_2023, method = "spearman", use = "complete.obs")
capture.output(spear_alt, file = "output/hojas2023_spearman_altura.txt")

# Scatter altura vs hojas_2023 (loess)
p_scatter_alt <- hojas2023_vivos %>%
  ggplot(aes(x = altura_planta, y = hojas_2023)) +
  geom_point(alpha = 0.6, position = position_jitter(width = 0.05, height = 0.05, seed = 3)) +
  geom_smooth(method = "loess", se = TRUE) +
  labs(x = "Altura de instalación (m)", y = "Hojas/tallos/clones (2023)") +
  theme_light(base_size = 11)
ggsave("plots/hojas2023_scatter_altura.png", p_scatter_alt, width = 6, height = 4, dpi = 300)

# Boxplots por corteza y ubicación
p_box_corteza <- ggplot(hojas2023_vivos, aes(corteza, hojas_2023)) +
  geom_boxplot(outlier.alpha = 0.4) +
  labs(x = "Corteza", y = "Hojas/tallos/clones (2023)") +
  theme_light(base_size = 11)
ggsave("plots/hojas2023_box_corteza.png", p_box_corteza, width = 5, height = 4, dpi = 300)

p_box_ubic <- ggplot(hojas2023_vivos, aes(ubicacion_en_el_arbol, hojas_2023)) +
  geom_boxplot(outlier.alpha = 0.4) +
  labs(x = "Ubicación en el árbol", y = "Hojas/tallos/clones (2023)") +
  theme_light(base_size = 11)
ggsave("plots/hojas2023_box_ubicacion.png", p_box_ubic, width = 5.5, height = 4, dpi = 300)

# --- 4) "Respondedores": alguna vez mostró crecimiento (≥1 evento)
respondedores <- eventos_ind %>%
  transmute(ind_id, epifita_canon, parque_norm,
            respondio_hojas  = n_eventos_hojas  > 0,
            respondio_raices = n_eventos_raices > 0)

resp_espec <- respondedores %>%
  group_by(epifita_canon) %>%
  summarise(
    n = n(),
    pct_resp_hojas  = 100 * mean(respondio_hojas,  na.rm=TRUE),
    pct_resp_raices = 100 * mean(respondio_raices, na.rm=TRUE),
    .groups = "drop"
  ) %>%
  arrange(desc(pct_resp_hojas))
write_csv(resp_espec, "output/crecimiento_respondedores_por_especie.csv")

resp_parque <- respondedores %>%
  group_by(parque_norm) %>%
  summarise(
    n = n(),
    pct_resp_hojas  = 100 * mean(respondio_hojas,  na.rm=TRUE),
    pct_resp_raices = 100 * mean(respondio_raices, na.rm=TRUE),
    .groups = "drop"
  )
write_csv(resp_parque, "output/crecimiento_respondedores_por_parque.csv")

# Gráfico barras de “respondedores” por especie
p_resp <- resp_espec %>%
  mutate(epifita_canon = fct_reorder(epifita_canon, pct_resp_hojas)) %>%
  ggplot(aes(x = epifita_canon, y = pct_resp_hojas)) +
  geom_col() +
  coord_flip() +
  labs(x = "Epífita", y = "% individuos con ≥1 evento de hojas") +
  theme_light(base_size = 11)
ggsave("plots/crecimiento_respondedores_especie.png", p_resp, width = 6, height = 5, dpi = 300)
```

# 9) Text

```{r}
# ---- Redacción de Resultados leyendo SOLO outputs previos ----
suppressPackageStartupMessages({
  library(tidyverse)
  library(glue)
  library(stringr)
  library(readr)
})

dir.create("output", showWarnings = FALSE, recursive = TRUE)

# ---------- Helpers (vectorizados) ----------
fmt_num <- function(x, d = 1) {
  ifelse(is.na(x), NA_character_, sprintf(paste0("%.", d, "f"), x))
}
fmt_pct <- function(x, d = 1) {
  ifelse(is.na(x), NA_character_, sprintf(paste0("%.", d, "f%%"), 100 * x))
}
extract_first_match <- function(x, pattern, default = NA_character_) {
  s <- paste(x, collapse = " ")
  m <- stringr::str_match(s, pattern)
  if (is.na(m[1,1]) || ncol(m) < 2) default else m[1,2]
}
fmt_p <- function(p_txt) {
  if (is.na(p_txt)) return(NA_character_)
  pnum <- suppressWarnings(as.numeric(p_txt))
  if (is.na(pnum)) return(p_txt)
  if (pnum < 0.001) "< 0.001" else fmt_num(pnum, 3)
}

# ---------- 1) Releer outputs existentes ----------
tabla1_parque        <- read_csv("output/tabla1_parque.csv", show_col_types = FALSE)
catalogo_epifitas    <- read_csv("output/catalogo_epifitas.csv", show_col_types = FALSE)
catalogo_forofitos   <- suppressMessages(read_csv("output/catalogo_forofitos.csv", show_col_types = FALSE))

tabla_causas_total   <- read_csv("output/tabla_causas_total.csv", show_col_types = FALSE)

km_parque            <- suppressWarnings(read_csv("output/KM_parques_S12_24_60_84.csv", show_col_types = FALSE))
km_especie           <- suppressWarnings(read_csv("output/KM_epifitas_S12_24_60_84.csv", show_col_types = FALSE))

logrank_parque       <- read_csv("output/logrank_parque.csv", show_col_types = FALSE)
logrank_epifita_txt  <- read_lines("output/logrank_epifita.txt")

cox_sum_lines        <- read_lines("output/cox_summary.txt")
cox_ph_lines         <- read_lines("output/cox_ph_test.txt")

logrank_primer_flor  <- if (file.exists("output/logrank_primer_flor.txt")) read_lines("output/logrank_primer_flor.txt") else character()
logrank_primer_fruc  <- if (file.exists("output/logrank_primer_fruc.txt")) read_lines("output/logrank_primer_fruc.txt") else character()

tab_hojas_especie    <- if (file.exists("output/hojas2023_resumen_por_especie.csv")) read_csv("output/hojas2023_resumen_por_especie.csv", show_col_types = FALSE) else NULL
kw_espec_txt         <- if (file.exists("output/hojas2023_kw_especie.txt")) read_lines("output/hojas2023_kw_especie.txt") else character()
kw_parque_txt        <- if (file.exists("output/hojas2023_kw_parque.txt")) read_lines("output/hojas2023_kw_parque.txt") else character()
spear_alt_txt        <- if (file.exists("output/hojas2023_spearman_altura.txt")) read_lines("output/hojas2023_spearman_altura.txt") else character()

# ---------- 2) Totales y top especies ----------
n_ind     <- sum(tabla1_parque$n_epifitas, na.rm = TRUE)
n_arboles <- sum(tabla1_parque$n_arboles,  na.rm = TRUE)
n_parques <- dplyr::n_distinct(tabla1_parque$parque_norm)

tot_ind   <- sum(catalogo_epifitas$n_individuos, na.rm = TRUE)
top_espp  <- catalogo_epifitas %>%
  arrange(desc(n_individuos)) %>%
  mutate(prop = n_individuos / tot_ind) %>%
  slice_head(n = 5)

top_line <- top_espp %>%
  mutate(lbl = glue("{epifita_canon} ({fmt_pct(prop,1)}, {n_individuos})")) %>%
  pull(lbl) %>% paste(collapse = ", ")

parques_line <- tabla1_parque %>%
  mutate(lbl = glue("{parque_norm} ({n_arboles} árboles, {n_epifitas} epífitas)")) %>%
  pull(lbl) %>% paste(collapse = "; ")

# ---------- 3) Causas / estados finales ----------
get_causa_pct <- function(key) {
  x <- tabla_causas_total %>% filter(causa_final == key) %>% pull(pct)
  ifelse(length(x) == 0, NA, x / 100)  # convertir a proporción
}
pct_vivos2023  <- get_causa_pct("vivo_2023")
pct_antropico  <- get_causa_pct("antropico")
pct_muerte_nat <- get_causa_pct("muerte_natural")
pct_desap      <- get_causa_pct("desaparecido")

causas_line <- c(
  if (!is.na(pct_vivos2023))  glue("{fmt_pct(pct_vivos2023,1)} vivos en 2023"),
  if (!is.na(pct_muerte_nat)) glue("{fmt_pct(pct_muerte_nat,1)} muerte natural"),
  if (!is.na(pct_antropico))  glue("{fmt_pct(pct_antropico,1)} destino antrópico"),
  if (!is.na(pct_desap))      glue("{fmt_pct(pct_desap,1)} desaparición")
) %>% discard(is.na) %>% paste(collapse = ", ")

# ---------- 4) Log-rank KM ----------
lr_chi_parque <- ifelse(nrow(logrank_parque)>0, fmt_num(logrank_parque$statistic[1], 2), NA)
lr_df_parque  <- ifelse(nrow(logrank_parque)>0, logrank_parque$df[1], NA)
lr_p_parque   <- if (nrow(logrank_parque)>0) {
  p <- logrank_parque$p_value[1]
  if (is.na(p)) NA_character_ else if (p < 0.001) "< 0.001" else fmt_num(p, 3)
} else NA_character_

lr_chi_espec <- extract_first_match(logrank_epifita_txt, "chisq\\s*=\\s*([0-9\\.]+)")
lr_df_espec  <- extract_first_match(logrank_epifita_txt, "on\\s+([0-9]+)\\s+df")
lr_p_espec   <- fmt_p(extract_first_match(logrank_epifita_txt, "p=\\s*([0-9\\.eE-]+)"))

km84_parques <- NULL
if (!is.null(km_parque) && "surv_84m" %in% names(km_parque)) {
  km84_parques <- km_parque %>%
    mutate(parque = sub("^parque_norm=", "", parque)) %>%
    transmute(lbl = glue("{parque}: {fmt_num(surv_84m,2)}")) %>%
    pull(lbl) %>% paste(collapse = ", ")
}

# ---------- 5) Cox: efectos y PH ----------
# Extraer filas de coeficientes del summary(coxph)
start <- which(str_detect(cox_sum_lines, regex("^\\s*coef\\s+exp\\(coef\\)", ignore_case = TRUE)))
end   <- which(str_detect(cox_sum_lines, "^---"))
cox_table_section <- if (length(start) && length(end)) {
  cox_sum_lines[seq(start[1] + 1, max(end[end > start[1]], na.rm = TRUE) - 1)]
} else character()

parse_cox_row <- function(line){
  term <- str_trim(str_split_fixed(line, "\\s+", n = 2)[,1])
  pval <- extract_first_match(line, "p[= ]\\s*([0-9\\.eE-]+)")
  coef <- extract_first_match(line, "^(\\s*-?[0-9\\.]+)")
  tibble(term = term,
         coef = suppressWarnings(as.numeric(coef)),
         p    = suppressWarnings(as.numeric(pval)))
}

cox_terms <- purrr::map_dfr(cox_table_section, parse_cox_row) %>%
  # Asegura tipos
  mutate(
    p_num = suppressWarnings(as.numeric(p)),
    coef  = suppressWarnings(as.numeric(coef))
  ) %>%
  filter(!is.na(coef)) %>%
  # Texto de p seguro en tipos (todo Character)
  mutate(
    p_txt = case_when(
      is.na(p_num)          ~ NA_character_,
      p_num < 0.001         ~ "< 0.001",
      TRUE                  ~ sprintf("%.3f", p_num)
    ),
    direccion = case_when(
      coef >  0 ~ "aumentó el riesgo",
      coef <  0 ~ "redujo el riesgo",
      TRUE      ~ "sin efecto"
    )
  ) %>%
  # si quieres ya no necesitas p y p_num, pero puedes dejarlas
  select(term, coef, p = p_num, p_txt, direccion)


ph_global_p <- extract_first_match(cox_ph_lines, "GLOBAL\\s+\\d+\\.\\d+\\s+\\d+\\.\\d+\\s+([0-9\\.eE-]+)")
ph_global_p <- if (is.na(ph_global_p)) NA_character_ else fmt_p(ph_global_p)

altura_row <- cox_terms %>% filter(str_detect(term, "altura_planta"))
altura_dir <- if (nrow(altura_row)) altura_row$direccion[1] else NA_character_
altura_p   <- if (nrow(altura_row)) altura_row$p_txt[1] else NA_character_

cox_sig <- cox_terms %>%
  filter(!is.na(p), p < 0.05) %>%
  mutate(lbl = glue("{term}: {direccion} (p = {p_txt})")) %>%
  pull(lbl) %>% paste(collapse = "; ")
if (identical(cox_sig, "")) cox_sig <- NA_character_

# ---------- 6) Fenología ----------
flor_chi <- extract_first_match(logrank_primer_flor, "chisq\\s*=\\s*([0-9\\.]+)")
flor_df  <- extract_first_match(logrank_primer_flor, "on\\s+([0-9]+)\\s+df")
flor_p   <- fmt_p(extract_first_match(logrank_primer_flor, "p=\\s*([0-9\\.eE-]+)"))

fruc_chi <- extract_first_match(logrank_primer_fruc, "chisq\\s*=\\s*([0-9\\.]+)")
fruc_df  <- extract_first_match(logrank_primer_fruc, "on\\s+([0-9]+)\\s+df")
fruc_p   <- fmt_p(extract_first_match(logrank_primer_fruc, "p=\\s*([0-9\\.eE-]+)"))

# ---------- 7) Crecimiento ----------
alt_assoc_rho <- extract_first_match(spear_alt_txt, "rho\\s*=\\s*([-0-9\\.]+)")
alt_assoc_p   <- fmt_p(extract_first_match(spear_alt_txt, "p-value\\s*=\\s*([0-9\\.eE-]+)"))

kw_espec_p    <- fmt_p(extract_first_match(kw_espec_txt,  "p-value\\s*=\\s*([0-9\\.eE-]+)"))
kw_parque_p   <- fmt_p(extract_first_match(kw_parque_txt, "p-value\\s*=\\s*([0-9\\.eE-]+)"))

top_size_line <- if (!is.null(tab_hojas_especie)) {
  tab_hojas_especie %>%
    arrange(desc(mediana)) %>%
    slice_head(n = 3) %>%
    mutate(lbl = glue("{epifita_canon} (mediana={mediana}, IQR={iqr}, max={max})")) %>%
    pull(lbl) %>% paste(collapse = ", ")
} else NA_character_

# ---------- 8) Ensamble de texto ----------
texto <- glue(
  "Se establecieron {n_ind} individuos de epífitas sobre {n_arboles} árboles distribuidos en {n_parques} parques (**tabla1_parque.csv**). ",
  "Las especies con mayor abundancia relativa fueron {top_line} (**catalogo_epifitas.csv**). ",
  "Por parque, el esfuerzo y número de individuos se distribuyó como sigue: {parques_line} (**tabla1_parque.csv**). ",
  if (!is.na(causas_line)) glue("Tras la curaduría de eventos, los destinos finales indicaron {causas_line} (**tabla_causas_total.csv**). ") else "",

  "Las curvas de supervivencia mostraron diferencias entre especies y entre parques. ",
  if (!is.na(lr_chi_espec)) glue("Entre especies, el contraste global indicó diferencias (log-rank: χ² = {lr_chi_espec}{if (!is.na(flor_df)) '' else ''}, p = {lr_p_espec}). ") else "",
  if (!is.null(km84_parques)) glue("Entre parques, las probabilidades de supervivencia a 84 meses fueron {km84_parques} (**KM_parques_S12_24_60_84.csv**), con diferencias globales (log-rank: χ² = {lr_chi_parque}, gl = {lr_df_parque}, p = {lr_p_parque}). ") else
    glue("Entre parques se detectaron diferencias globales (log-rank: χ² = {lr_chi_parque}, gl = {lr_df_parque}, p = {lr_p_parque}). "),

  "El modelo de riesgos proporcionales de Cox mostró efectos del microhábitat y la identidad de la epífita sobre el riesgo de mortalidad natural. ",
  if (!is.na(altura_dir)) glue("La altura de establecimiento {altura_dir} (Cox: p = {altura_p}). ") else "",
  if (!is.na(cox_sig)) glue("En conjunto, las covariables con efecto significativo fueron: {cox_sig} (**cox_summary.txt**). ") else "",
  if (!is.na(ph_global_p)) glue("Los supuestos de proporcionalidad se cumplieron a nivel global (test PH: p = {ph_global_p}; **cox_ph_test.txt**). ") else "",

  "En la fenología de primer evento, la floración se concentró en los primeros años y varió poco entre especies ",
  if (!is.na(flor_chi) && !is.na(flor_p)) glue("(log-rank: χ² = {flor_chi}{if (!is.na(flor_df)) glue(', gl = {flor_df}') else ''}, p = {flor_p}). ") else "",
  "La fructificación fue menos frecuente y no mostró contrastes consistentes ",
  if (!is.na(fruc_chi) && !is.na(fruc_p)) glue("(log-rank: χ² = {fruc_chi}{if (!is.na(fruc_df)) glue(', gl = {fruc_df}') else ''}, p = {fruc_p}). ") else "",
  "Véanse los paneles fenológicos en **plots/Fenologia.png**. ",

  "El crecimiento vegetativo fue moderado y heterogéneo entre especies. ",
  if (!is.na(top_size_line)) glue("Hacia 2023, las especies con mayor tamaño relativo fueron {top_size_line} (**hojas2023_resumen_por_especie.csv**). ") else "",
  if (!is.na(kw_espec_p)) glue("Las diferencias entre especies en el conteo final fueron {ifelse(as.numeric(gsub('< ','0.0009', kw_espec_p))<0.05,'detectables','no concluyentes')} (Kruskal–Wallis: p = {kw_espec_p}; **hojas2023_kw_especie.txt**). ") else "",
  if (!is.na(kw_parque_p)) glue("Entre parques, las diferencias fueron {ifelse(as.numeric(gsub('< ','0.0009', kw_parque_p))<0.05,'detectables','no concluyentes')} (Kruskal–Wallis: p = {kw_parque_p}; **hojas2023_kw_parque.txt**). ") else "",
  if (!is.na(alt_assoc_p)) glue("La altura de instalación se asoció {ifelse(!is.na(alt_assoc_rho) && as.numeric(alt_assoc_rho)>0,'positivamente','negativamente')} con el tamaño final (Spearman: ρ = {alt_assoc_rho}, p = {alt_assoc_p}; **hojas2023_spearman_altura.txt**). ") else ""
)

texto <- stringr::str_squish(texto)
writeLines(texto, "output/resultados_redactados.md")
cat(texto, sep = "\n")
```






